【裁判字號】    89,重訴,2454
【裁判日期】    900711
【裁判案由】    清償債務
【裁判全文】
臺灣臺北地方法院民事判決  八十九年度重訴字第二四五四號
    原      告    復華證券金融股份有限公司
    法定代理人    戊○○
    訴訟代理人    丙○○
                  己○○
                  乙○○
    被      告    甲○○
    訴訟代理人    陳峰富律師
    複  代理人    王雪娟律師
                  庚○○      住台北市○○○路○段七十六號十樓
                  丁○○      住台北市○○○路○段七十六號十樓之二
右當事人間請求清償債務事件，本院判決如左：
    主    文
原告之訴駁回。
訴訟費用由原告負擔。
    事    實
一、聲明：
    被告應給付原告新台幣（下同）七百四十六萬九千元及其中三百八十九萬四千元
    自民國八十七年十月十七日起，另三百五十七萬五千元自八十七年十月十九日起
    均至清償日止，按週年利率百分之九．九五計算之利息；暨按上開利率百分之十
    計算之違約金。
二、陳述：
（一）被告於八十六年十一月三日向原告申請開立000－0000信用帳號，同時
      訂立融資融券買賣契約，以從事融資融券信用交易，約定因契約訟，以本院
      為第一審管轄法院。嗣分別於八十七年十月十七日、十九日融資買進國產車股
      票計二一一○○○股，融資款七百四十六萬九千元。因國產車於八十七年底爆
      發財務危機，致被告信用帳戶內擔保維持率低於百分之一百二十，經原告通知
      補繳差額後，被告未依約補繳，且國產車股票經證券主管機關公告停止在集中
      市場交易，並終止其上市，致原告無法處分擔保物，原告多次要求被告償還融
      資款七百四十六萬九千元，被告均不予置理，爰依融資融券契約，求為判決被
      告給付上款及如聲明所示之利息、違約金。
（二）對被告抗辯所為之陳述：
  １、現行信用交易制度，投資人申請開立信用帳戶時，應至所屬證券商（即原告之
      代理證券商）辦理開戶作業，由代理證券商初審後核轉至原告，經原告審核所
      有契約書及相關證明文件，均符合規定後，始同意訂立融資融券契約書並開立
      信用帳戶。系爭契約之簽立，係因申請文件中業已簽名並黏貼身分證影本，且
      附上被告在大安商業銀行活期儲蓄存款存摺，富邦綜合證券民生分公司證券存
      摺，故原告執以是認被告提出信用帳戶之申請。
  ２、被告將其本人之身分證影本、印章、銀行存摺、證券存摺等重要文件交由第三
      人保管，應係授權第三人辦理開戶之意思；況被告在台灣台北地方法院檢察署
      八十七年偵字第二四六七六號偵查中，自認為禾豐集團員工，戶頭是借給老闆
      張朝喨在使用，開戶相關手續亦係張朝喨指示李坤欽辦理；另於八十七年偵字
      第二四六七五號偵查卷中之調查筆錄亦自認提供身分證影本及開戶資料授權李
      坤欽在大慶、菁英、太平洋及金豪證券開戶，本件係在金豪證券成立。而申請
      信用帳戶，必須開立普通交易帳戶，始得為之，從事信用交易買賣，仍須以普
      通交易帳戶為掛單買賣之帳戶，故普通交易帳戶之開立為信用帳戶開立之前提
      要件。在交易市場之習慣，上開二種帳戶均廣稱為證券帳戶，故被告所指之證
      券帳戶，應指包括信用帳戶；被告縱未於系爭契約書上簽名，但知開戶之事實
      ，且未為反對之意思表示，反同意配合開戶並授權第三人使用之意思，則第三
      人在取得默示授權，基於代理人之地位，以被告之名義所為之法律行為，其效
      力及於被告。
  ３、被告提出之開戶證明文件，均符合規定，原告在審核程序上並無瑕疵；況申請
      書所附之財力證明乃係被告交由第三人保管之大安商業銀行活期儲蓄存款存摺
      ，該存摺內有存款五百萬元，達融資第四級之標準，故原告核准融資第四級，
      並無不合。又證券市場中，投資與否乃投資人自行決定，投資人是否以信用擴
      張獲取高報酬率，亦是由投資人自行判斷，故因投資所生之風險，被告應可預
      見發生，被告指摘原告讓無償還鉅額債務能力之人，進入融資融券市場，亦可
      歸責，顯屬無稽。
  ４、系爭契約成立後，系爭帳戶即積極從事國產車股票之買賣，而以國產車股票八
      十七年十一月九日收盤價計算，被告融資買進之股票擔保維低於百分之一百二
      十，原告即向被告之戶籍地發通知，請其補繳差額，被告對於該通知並無異議
      ，倘被告係不知情，驟然接獲該通，勢必向原告主張權益，被告既未採取任何
      維護權益之行為，足證被告自始知悉系爭帳戶及交易情事，而任由第三人處理
      。故被告縱未授權第三人開立信用帳戶，被告明知第三人代理其開立且使用帳
      戶為買賣，而不為反對意表示，亦構成表見代理，對原告自應負授權人之責任
      。
三、證據：
    提出開立證券信用交易帳戶申請書、融資融券契約書、融資分戶帳、融資融券操
    作辦法節錄、函、活期儲蓄存款存摺、證券存摺、信用帳戶開立要件、補差價明
    細表、郵件存根。
乙、被告方面：
一、聲明：
    如主文所示。
二、陳述：
（一）被告並未與原告成立融資融券契約，且未授權第三人訂立。
（二）本件為典型之人頭案件，其締約過程及對申請人之徵信文件審核均十分草率。
      在大部分之情形，均係在代理原告之證券公司營業員，至禾豐集團辦公室，由
      張朝翔特別助理李坤欽指揮下，在營業員準備好之空白契約書上簽名，簽完名
      即行離去，印章由公司統一刻製，身分證影本是公司之留底，並非簽約人當場
      提出。至於徵信文件，皆為形式上符合融資融券所須條件。
三、證據：
    提出融資融券契約。
丙、本院依職權調閱台灣台北地方法院檢察署八十七年偵字第二四六七四號偵查全卷
    。
    理    由
一、原告起訴主張：被告於八十六年十一月三日向伊申請開立000－0000信用
    帳號，訂立融資融券買賣契約，以從事股票融資融券信用交易，嗣分別於八十七
    年十月十七日、十九日融資買進國產車股票計二一一○○○股，融資款七百四十
    六萬九千元。因國產車於八十七年底爆發財務危機，被告信用帳戶內之擔保維持
    率低於百分之一百二十，被告經通知補繳差額未繳，而國產車股票亦經證券主管
    機關公告停止在集中市場交易，終止上市，伊無法處分擔保物受償，而被告亦拒
    予清償，爰依融資融券契約，求為判決被告給付七百四十六萬九千元及如聲明所
    示之利息、違約金等語。被告則以：被告未曾與原告訂立融資融券契約，亦未授
    權他人與原告簽立等語，資為抗辯。
二、原告主張與被告間成立融資融券契約之事實，固據提出融資融券申請書、契約書
    為證，但為被告所否認。本件兩造所爭執者在於被告有無授權他人與原告訂立融
    資融券契約？有無表見代理之情形？經查：
    （一）在證券交易市場上，普通交易帳戶之開立固為信用帳戶開立之前提要件，
          但開立普通交易帳戶，並不必然會開立信用帳戶，故原告主張前開二帳戶
          在證券交易市場上廣稱為證券帳戶縱令為真，惟兩者之成立，必當事人基
          於不同之意思表示為之。被告於台北地方法院檢察署八十七年偵字第二四
          六七五號卷附調查筆錄陳稱：「約八十六年底左右，李坤欽要我提供我的
          身分證影本給他做為開設證券戶之用，他表示係張朝喨要借我們的名義開
          戶供公司或他個人買賣股票使用，我依李坤欽指示交給身分證影本，當時
          連續數天，有大慶證券、精英證券、太平洋證券南京分公司及金豪證券等
          派人到本集團原設於台北市○○○路九九號五樓總管理處辦理開戶手續，
          我提供身分證影本，印章則由集團幫忙刻，辦妥之存摺、帳戶及印章等，
          我均未見過，而係由公司直接保管使用．．．。」，此有偵查卷附調查筆
          錄可參。金豪證券既派員至禾豐集團辦理開戶手續，開戶人除將身分證影
          本交付訴外人李坤欽並授權集團刻印外，尚須親自於相關文件上簽名，此
          應係證券商為確認被告確有開戶委託買賣股票之意思，及免日後產生爭議
          所為之措施，否則既認定授權他人代辦開戶手續，即無本人親自簽名之必
          要。原告對於被告親自開立普通股票買賣帳戶，另交付身份證影本予訴外
          人李坤欽之事實既不爭執，即堪認被告有與金豪證券成立委託買賣股票及
          開立股票帳戶之意思，其交付訴外人李坤欽之身分證影本及授權集團刻印
          之行為，應僅係授權訴外人李坤欽代為處理除簽名外之相關手續，即如資
          料之填載、存摺之領取及便於買賣股票之用，尚難遽認為有授權訴外人李
          坤欽訂立融資融券契約之意思；況普通股票買賣帳戶與融資融券帳戶本可
          同時辦理，倘被告當時有與原告成立融資融券契約，開立信用帳戶之意思
          ，亦必親自於申請書及融資融券契約上簽名，始符常情。故被告辯稱僅授
          權訴外人張朝翔喨使用證券帳戶為普通股票買賣帳戶，非無可採。原告以
          被告於偵查中之陳述，主張被告自認授權訴外人李坤欽訂立融資融券契約
          ，要屬無據。
    （二）按由自己之行為表示以代理權授與他人，或知他人表示為其代理人而不為
          反對之表示者，對於第三人應負授權人之責任，固為民法第一百六十九條
          前段所明定。但民法第一百六十九條所謂知他人為其代理人而不為反對之
          表示者，須負表見代理授權人之責任者，必本人已知悉他人表示為其代理
          人，而不為反對之意思表示，始應就該他人以其代理人之身分所為之法律
          行為負授權人之責；倘他人並無以本人之代理人身分為法律行為，尚無責
          令本人負授權人責任之理。本件原告固曾於八十七年十一月十日通知被告
          補繳擔保品差額，有信用交易應補差價明細表、限時掛號函件存根聯可參
          ，惟國產車股票自八十七年十一月十七日起至八十八年一月十六日止於證
          券集中交易市場停止交易，有本院八十八年度訴字第二○三號判決書第六
          十五頁可參，時距原告通知繳款時僅七天，而原告復不能證明該通知何時
          送達被告，故被告辯稱在禾豐集團發生事情後才知道自己為人頭戶，亦非
          無據。被告在國產車發生財務危機前既不知他人以其名義與原告訂立融資
          契約及向原告融資買進國產車股票，即無從對原告為反對之意思表示，而
          原告亦不致因此誤信第三人為被告之代理人；更何況，原告亦未證明本件
          係由何人以被告代理人名義與原告為法律行為，則被告於原告通知補繳差
          額後，縱單純的未為任何之表示，亦無從依前開規定，責由被告負授權人
          責任。
三、綜據右述，兩造間之融資融券契約既不存在，則原告依融資融券契約約定，請求
    被告給付融資款，即無理由，應予駁回。
四、結論：
    原告之訴為無理由，依民事訴訟法第七十八條，判決如主文。
中      華      民      國    九十      年      七      月      十一    日
                                      民事第六庭法      官  吳素勤
右為正本係照原本作成
如對本判決上訴，須於判決送達後廿日內向本院提出上訴狀
中      華      民      國    九十      年      七      月      十二    日
                                                法院書記官  柯金珠


司法院資訊處製作；財團法人民間司法改革基金會備份。
